【裁判字號】    95,訴,9401
【裁判日期】    951211
【裁判案由】    返還所有權狀等
【裁判全文】
臺灣臺北地方法院民事判決              95年度訴字第9401號
原      告  甲○○○
訴訟代理人  吳家業律師
被      告  乙○○
訴訟代理人  王志哲律師
上列當事人間請求返還所有權狀等事件，本院於中華民國95年11
月27日言詞辯論終結，判決如下：
    主      文
被告應將台北市中山地政事務所權狀字號089 北中字第018918號
、089 北中字第018919號土地所有權狀，及同所權狀字號089 北
中字第015599號及089 北中字第015600號建物所有權狀返還予原
告。
原告其餘之訴駁回。
訴訟費用由被告負擔十分之六，餘由原告負擔。
本判決原告勝訴部分於原告以新台幣伍拾伍萬元為被告供擔保後
，得假執行；但被告以新台幣壹佰陸拾伍萬元為原告預供擔保後
，得免為假執行。
原告其餘假執行之聲請駁回。
    事實及理由
一、原告起訴主張：
（一）伊為如附表所示不動產（下稱系爭不動產）之所有權人，
      台北市中山地政事務所權狀字號089 北中字第018918號及
      089 北中字第018919號土地所有權狀，及同所權狀字號08
      9 北中字第015599號及089 北中字第015600號建物所有權
      狀（以下稱系爭所有權狀）亦係伊所有，訴外人林芳蓉於
      民國89年9 月間經伊同意後持有系爭所有權狀，以該不動
      產向台新國際商業銀行南京東路分行（以下稱台新銀行）
      設定抵押擔保貸款新台幣（下同）950 萬元。嗣林芳蓉因
      積欠被告乙○○代墊款，即於90年2 月19日間將系爭所有
      權狀交予被告，同意以系爭不動產所餘殘值約400 餘萬元
      供被告設定抵押以擔保欠款之清償，惟並未經伊之同意、
      授權，故被告係無權占有系爭所有權狀，伊自得依民法第
      767條之規定請求被告返還。
（二）被告聲請本院於90年5 月7 日將伊所有之系爭不動產為假
      扣押查封，嗣又於91年3 月18日聲請為假處分併案執行，
      嗣被告本案敗訴確定，迄95年7 月7 日始經撤銷執行程序
      。按被告上開不當聲請保全執行，顯已構成侵權行為，致
      伊至少受有未能將上開房屋出租以收取租金之損害共計1,
      113,135 元，依民法第184 條之規定，原告自得向被告請
      求賠償，爰提起本件訴訟等語。並聲明：被告應將系爭
      所有權狀返還予原告。被告應給付原告1,113, 135元，
      及自起訴狀繕本送達之翌日起至清償日止按週年利率5%計
      算之利息。
二、被告則以：
（一）由原告所提原證1 之本院93年度易字第283 號刑事判決認
      定之事實可知，訴外人林芳蓉係經原告同意而持有系爭所
      有權狀，林芳蓉復為擔保債務而將其合法持有之系爭所有
      權狀交由伊執管，而林芳蓉迄今未履行債務，伊自得繼續
      執管系爭所有權狀而無須返還予林芳蓉，伊自非無權占有
      。
（二）伊係依法律規定聲請保全處分，亦係根據法院依法所為裁
      定，於提存擔保金後依法執行，既無不法，亦無故意、過
      失，更未經抗告法院撤銷，伊自無侵權行為責任。
（三）系爭房屋遭查扣期間，原告尚得繼續對系爭房地為使用收
      益，縱原告於查扣期間，受有未能將系爭房地出租收益之
      損害，但亦因同一原因而保有系爭房地之使用收益之利益
      ，即相當於租金之利益，原告現存財產並未受有任何減損
      ，自無積極損害可言。況倘原告於查扣前業已出租，依強
      制執行法第78條規定，原告仍得繼續出租收取租金，自無
      任何租金損失；如原告於查扣前並無出租情事，則如何論
      斷原告於查扣後必有將上開房屋出租之客觀確定性，自難
      憑其陳詞，即認原告受有消極損害。
（四）退步言之，原告縱受有系爭房地無法出租之損害，但因系
      爭房地並未出租，故原應失去之自行占有使用系爭房地之
      利益（相當於租金之利益），亦因而未喪失，此即原告所
      受之利益，依法自應與原告所謂之租金損害相抵。另原告
      以房屋課稅現值及土地申報總價年息10% 核計租金，顯屬
      偏高等語，資為抗辯。並聲明：原告之訴暨假執行之聲
      請均駁回。如受不利判決，願供擔保請准宣告免為假執
      行。
三、兩造不爭執事項：
（一）原告為系爭不動產之所有權人。
（二）系爭所有權狀現為被告所占有中。
（三）訴外人林芳蓉因向被告借款450萬元，未依約清償，乃表
      示願將系爭不動產設定抵押予被告，而將系爭所有權狀交
      付予被告。
（四）被告曾聲請假扣押系爭不動產，及聲請裁定原告對於系爭
      不動產不得為移轉、設定抵押、出租及其他處分。嗣被告
      對原告所提訴訟業經敗訴確定。
四、本件經兩造協議簡化爭點如下：
（一）訴外人林芳蓉持有系爭所有權狀，究係因台新銀行辦妥抵
      押後將權狀交還原告，原告再交付予林芳蓉，抑或是原告
      為了辦理系爭不動產之抵押貸款，而將權狀交付予林芳蓉
      ，惟林芳蓉於向台新銀行辦妥抵押後，未將權狀交還原告
      。
（二）被告占有系爭所有權狀是否為無權占有。
（三）被告有無因故意或過失而不法聲請假扣押系爭不動產及聲
      請裁定原告對於系爭不動產不得為移轉、設定抵押、出租
      及其他處分，致原告受有任何損害。如認被告應負損害賠
      償責任，則原告主張金額是否偏高。
（四）本件被告主張損益相抵，有無理由。
五、本院之判斷：
（一）關於被告是否無權占有系爭所有權狀部分：
  １、按以無權占有為原因，請求返還標的者，占有人對標的所
      有權存在之事實無爭執，而僅以非無權占有為抗辯者，所
      有權人對其土地被無權占有之事實無舉證責任，占有人自
      應就其取得占有係有正當權源之事實證明之（最高法院85
      年度台上字笫1120號判決意旨參照）。
  ２、本件被告占有系爭所有權狀係因訴外人林芳蓉向被告借款
      450 萬元，嗣未依約清償，乃表示願將系爭不動產設定抵
      押予被告，而將系爭所有權狀交付予被告等情，此為兩造
      所不爭執，惟訴外人林芳蓉既非系爭所有權狀之所有人，
      原告又否認曾授權林芳蓉得將系爭所有權狀交付被告以擔
      保林芳蓉積欠被告之債務，則被告自應就訴外人林芳蓉係
      有權處分系爭所有權狀乙節負舉證責任。被告雖主張：訴
      外人林芳蓉係經原告同意而合法持有系爭所有權狀，林芳
      蓉因積欠伊債務，為擔保債務之清償，遂將系爭所有權狀
      交付予伊，因林芳蓉迄未履行清償債務、設定抵押之義務
      ，伊自無將系爭所有權狀返還予林芳蓉之義務，伊占有系
      爭所有權狀自屬有權占有云云，惟系爭所有權狀雖係由原
      告交付予訴外人林芳蓉，不論係台新銀行辦妥抵押後將系
      爭所有權狀交還原告，原告再交付予林芳蓉，抑或是原告
      為了辦理系爭不動產之抵押貸款，而將權狀交付予林芳蓉
      ，惟林芳蓉於向台新銀行辦妥抵押後，未將權狀交還原告
      ，至多均僅能認定訴外人林芳蓉係經原告之交付而合法持
      有系爭所有權狀，無從進一步認定原告曾同意、授權林芳
      蓉將系爭所有權狀交付予被告以擔保林芳蓉積欠被告之債
      務。
  ３、本件被告既無法舉證證明訴外人林芳蓉係獲得原告之同意
      、授權而將系爭所有權狀交付予被告以擔保林芳蓉積欠被
      告之債務，而林芳蓉與被告間之消費借貸契約僅有債之效
      力，不得以之對抗契約以外之第三人，被告以其與林芳蓉
      間存有消費借貸關係，而主張其係有權占有，於法即屬無
      據。從而，原告依所有物返還請求權請求被告返還系爭所
      有權狀，於法即屬有據。故原告依民法第767 條之規定，
      請求被告將系爭所有權狀返還予原告，為有理由，應予准
      許。
（二）關於原告是否得依侵權行為損害賠償請求權請求被告賠償
      損害部分：
  １、按民法第184 條第1 項前段侵權行為損害賠償之成立，以
      行為人因故意或過失不法侵害他人之權利為要件，故主張
      對造應負侵權行為責任者，應就對造之有故意或過失負舉
      證責任。
  ２、本件被告以系爭不動產係訴外人林芳蓉所購買，而信託登
      記予原告為由，對原告與林芳蓉提起回復原狀等訴訟，雖
      經本院認被告無法舉證證明系爭不動產為林芳蓉所有而信
      託登記予原告，於92年9 月18日以90年度訴字第4175號判
      決林芳蓉應給付被告450 萬元，被告其餘之訴則予駁回，
      被告不服提起上訴，經臺灣高等法院於94年9 月28日以93
      年度重上字第105 號判決駁回上訴，有判決書2 份在卷可
      按，惟細譯前開該2 判決書之內容，原告於該案自承林芳
      蓉係取得伊之同意，由林芳蓉出資一半，投資於伊得標之
      系爭不動產，嗣系爭不動產之尾款11,119,000，分別由林
      芳蓉繳交6,694,500 元，原告繳交4,424,500 元，林芳蓉
      並曾出具內容為「立切結書人林芳蓉茲切結左列房地，為
      本人所參與之股份（一）台北市○○路76巷33號2 樓殘值
      （第2 順位）496 萬元（登記所有權人為甲○○○）」之
      切結書予被告，被告憑此而主觀上認定系爭不動產為訴外
      人林芳蓉所有，而信託登記予原告，故訴請渠等回復原狀
      ，希藉由訴訟之途徑進行調查以究明真相，在訴訟終結前
      ，為保全將來之強制執行，遂聲請假扣押及假處分，縱該
      案經法院審理後，以被告無法舉證以實其說，而判決其敗
      訴，亦難憑此即認被告係出於故意或因過失而以不實事項
      對原告聲請假扣押及假處分，因而不法侵害原告之權利。
      從而，本件原告就其前開聲明及陳述既無法舉證證明，依
      首揭說明，原告依侵權行為之法則請求被告賠償損害，自
      屬無據。
六、綜上所述，本件被告既無法舉證證明其有占有系爭所有權狀
    之合法權源，則原告依民法第767 條規定訴請被告返還系爭
    所有權狀，為有理由，應予准許。至原告依侵權行為法則訴
    請被告賠償損害部分，因原告無法舉證證明被告有何因故意
    或過失而不法侵害原告權利之情事，其此部分請求為無理由
    ，應予駁回。
七、兩造分別陳明願供擔保，聲請宣告假執行及免為假執行，經
    核原告勝訴部分，於法並無不合，爰分別酌定相當擔保金額
    准許之，至原告敗訴部分，其假執行之聲請失所依據，爰併
    予駁回。
八、本案事證已臻明確，兩造其餘主張陳述及所提之證據，經本
    院斟酌後，認與判決結果不生影響，均毋庸再予論述，附此
    敘明。
九、結論，本件原告之訴一部有理由、一部無理由，爰依民事訴
    訟法第79條、第390 條第2 項、第392 條第2 項，判決如主
    文。
中    華    民    國    95    年    12    月    11    日
                  民事第一庭  法  官  蔡和憲
以上正本係照原本作成。
如對本判決上訴，須於判決送達後20日內向本院提出上訴狀。
中    華    民    國    95    年    12    月    11    日
                              書記官  吳文雄


司法院資訊處製作；財團法人民間司法改革基金會備份。
